【裁判字號】    97,訴,3029
【裁判日期】    980610
【裁判案由】    傷害致死
【裁判全文】
臺灣板橋地方法院刑事判決              97年度訴字第3029號
公  訴  人  臺灣板橋地方法院檢察署檢察官
被      告  甲○○
                    （另案在臺灣臺北監獄臺北分監執行中）
選任辯護人  林曜辰律師
被      告  乙○○
選任辯護人  張孝詳律師
上列被告因傷害致死案件，經檢察官提起公訴（97年度偵字第15
305號）及移送併辦（97年度偵字第23573號），本院判決如下：
    主  文
甲○○傷害人之身體，因而致人於死，處有期徒刑拾年。
乙○○傷害人之身體，處有期徒刑肆月，如易科罰金，以新臺幣
壹仟元折算壹日。
    事  實
一、甲○○、乙○○為朋友關係，與蔡明璋均屬認識，乙○○因
    見蔡明璋之妻李梅香依家庭暴力防治法取得保護令，蔡明璋
    被迫離家，基於同情乃收留蔡明璋並幫忙介紹工作，蔡明璋
    因而與乙○○同住在臺北縣板橋市○○路○段220巷3號2樓之
    當時租屋處內，然蔡明璋因有吸食強力膠之習慣，雖經乙○○多次告誡仍未收斂，乙○○遂對蔡明璋此等行徑頗多不滿
    。於民國97年5月13日19時許，甲○○、乙○○復在上址2樓
    ，察覺蔡明璋又在住處1樓門口吸食強力膠，並為巡邏員警
    撞見，乙○○惱於蔡明璋屢勸不聽，竟基於傷害之故意，在
    上址1樓樓梯間內，憤而徒手掌擊蔡明璋右臉2下，並往蔡明
    璋左胸擊打1下，蔡明璋因之受有右上眼瞼外側眉下2乘1公
    分之瘀傷、右嘴角至右臉挫擦傷、左前胸1.5乘0.8公分之挫
    傷等傷害。甲○○在旁觀之，雖事不關己，竟仍於乙○○離
    去後無故自生傷害犯意，且本可預見持木棍此等質地堅硬之
    物毆打蔡明璋之頭臉部位，將有導致其顱內諸如小腦、腦幹
    等器官與中樞神經系統遭受衝擊，甚產生嚴重損害，進而損
    及受攻擊者之生命跡象，導致其死亡結果之可能，仍疏未審
    慎考量，同在1樓樓梯間內，另持蔡明璋撿拾而來之方形木
    棍（長約130公分、寬約2.5公分）乙枝，以揮舞方式連番毆
    打蔡明璋之頭臉左側，致其受有左顴弓部、左臉頰各有一L
    型挫擦傷，大小2乘1公分，及左眼眶周圍、左嘴角外側臉部
    和左下頦部出現瘀傷狀態，最大為7乘5公分等傷害，並持該
    木棍戳擊蔡明璋左背肩胛部，致造成其左肩胛骨外側部之L
    型，大小為2.5乘1.2公分挫擦傷痕等傷害，上開木棍更於甲○○持以攻擊之過程中斷成2截。待蔡明璋重回上址2樓客廳
    內後，甲○○復承前傷害犯意，於同日21時許，在客廳之木
    質椅上，繼以點著燒燙之打火機頭金屬部分，炙燙蔡明璋之
    左臂，導致蔡明璋左上臂出現2處、左下臂出現1處之斷續U
    字型，邊緣略顯焦痕之燙傷結果，甲○○其後方即自行離去
    。嗣於翌（14日）0時30分許，因蔡明璋突覺不適倒臥客廳
    座椅，呼喚求救且口吐白沬，並向前來察看之丙○○表示胸
    部疼痛，無法呼吸，丙○○隨即電叫救護車急送蔡明璋就醫
    ；蔡明璋雖經送醫救治，仍因其頭臉前遭木棍攻擊所生之鈍
    力外傷，造成顱內小腦和腦幹有挫傷及蜘蛛膜下腔出血之狀
    況，進而導致中樞神經性休克，而於同年月15日5時55分，
    不治死亡。
二、案經臺北縣政府警察局海山分局報請及蔡明璋之母戊○○○
    訴由臺灣板橋地方法院檢察署檢察官相驗暨偵查起訴與移送
    併辦。
    理  由
壹、程序方面：
一、證人甲○○於警詢時就被告乙○○被訴犯行部分，及證人乙○○於警詢時就被告甲○○被訴犯行部分各自所為之證述均
    無證據能力：查證人甲○○、乙○○於警詢中就他方所涉本
    案情節所為之陳述部分，既非單純就個人被訴事實部分坦認
    或辯解之語，自屬被告以外之人所為之言詞陳述，今既分別
    經被告2 人辯護人對之證據能力聲明異議，而查其等之警詢
    陳述內容，就證人甲○○部分，雖與審判中之證述多少存有
    未盡相符之處，惟並無證據足以釋明其警詢所言具有較為可
    信之特別情狀，該不同部分是否因員警當時未為深入詢問，
    使證人甲○○當時回答內容不夠具體所致，並非毫無可疑，
    又證人甲○○之警詢證言復非本案認定被告乙○○犯罪事實
    存否時，應予援引之必要證據，況其更已於本院審理時到庭
    具結作證，是本案亦不存有刑事訴訟法第159條之3所列各款
    例外情狀，依同法第159條第1項之規定，應認證人甲○○警
    詢就被告乙○○被訴事實所言部分無證據能力；又證人乙○○既未曾於本院審理時經聲請以證人身分再行具結作證，其
    警詢陳述自亦無從依刑事訴訟法第159條之2、之3規定例外
    取得證據能力，辯護人等就前開證據之證據能力所提質疑，
    尚非無據。
二、本判決下列所引用之其他各項供述證據方法之證據能力，當
    事人及辯護人於本院準備程序及審判期日中均未再爭執，且
    迄至言詞辯論終結前亦不曾聲明異議，本院審酌該等供述資
    料作成時之情況，並無不宜作為證據之情事，依刑事訴訟法
    第159條之5之規定，均得作為證據。至其餘非屬供述證據部
    分，查亦無違法取得之情事，被告2人與其等之辯護人對此
    也無任何爭執，自同具證據能力。
貳、實體方面：
一、訊據被告乙○○迭於警詢、偵查與本院準備程序、審理時，
    就其確曾因蔡明璋答應其不再吸食強力膠，卻又於前開時地
    被警察撞見再次施用強力膠，因之心生怒氣，而徒手以手掌
    重擊蔡明璋臉部及胸部此情坦認不諱，核與證人甲○○於偵
    查及本院審理中具結證稱之：因蔡明璋有答應乙○○從此不
    再用強力膠，乙○○就把蔡明璋從警察旁邊拉走，警察就說
    你們自己處理，乙○○就很生氣手握拳頭，朝蔡明璋的臉打
    過去，打了臉、胸、肚子4下等語大致相符。至被告乙○○
    與證人甲○○之前述陳稱間，雖就被告乙○○究係以手掌或
    握拳，揮打次數為3次或4下等細部情節描述上，容有不同之
    處，然此或因其等一為斯時實際下手傷害者，另一僅係旁觀
    之人，彼此站立位置、角度、主觀認知與記憶均有不同所致
    ，雖難明確斷定何者為真，惟依罪疑惟輕原則，自應綜合被
    告乙○○與證人甲○○之陳述內容，以被告乙○○係以較輕
    微方式之掌擊手段，並如被告乙○○所述般毆擊蔡明璋右臉
    2下與左胸1下實行傷害方式為最終認定結果，而蔡明璋當時
    遭受被告乙○○下手傷害後，其臉部與胸部亦確實出現右上
    眼瞼外側眉下2乘1公分之瘀傷、右嘴角至右臉挫擦傷、左前
    胸1.5乘0.8公分之挫傷等傷害結果，此有法務部法醫研究所
    （97）醫鑑字第0971100833號鑑定報告書，其中對於蔡明璋
    解剖過程，確認記載之外傷情形附卷可參，據此已足證被告
    乙○○前開出於任意性之自白與事實應屬相符，被告乙○○
    確曾對蔡明璋施以如上傷害犯行此節堪以認定。
二、至被告甲○○則矢口否認有何傷害蔡明璋致死之被訴犯行，
    辯稱：伊當時僅曾與蔡明璋有過輕微身體上之接觸，在警詢
    時伊每次為如此表示時，警察便將錄音機關掉，將伊拉到旁
    邊體罰，均係警察說伊有動手打蔡明璋之嫌疑；另伊固曾手
    持木棍，然僅係為將蔡明璋擋住，並無任何持以攻擊之行為
    云云。被告甲○○辯護人則以：當日甲○○於乙○○毆打蔡
    明璋時，僅曾在旁觀看而未介入，甚查獲蔡明璋吸食強力膠
    之員警亦在現場尚未離開，甲○○自無可能使用木棒持續毆
    打蔡明璋，其如真有此等行為，該處本屬巷內公共場所，其
    旁即為尚在營業之雜貨店面，絕無可能無人聽聞，可見蔡明
    璋所受傷勢均為乙○○所造成，況於其後蔡明璋還能自行返
    回屋內，繼之更曾與甲○○一同喝酒，顯見當日直到甲○○
    離開蔡明璋住處之時，蔡明璋之身體狀況仍屬正常，是以蔡
    明璋既係在甲○○離開甚久之後方為室友丙○○發覺有異送
    醫急救，其間是否有其他外力介入既有可疑，自無遽論甲○○之傷害致死罪刑等語，為被告甲○○辯護。
三、經查：
（一）關於被告甲○○確於蔡明璋被察覺再有吸食強力膠情事，
      因而遭乙○○毆打成傷後，確曾手拿木棍立於蔡明璋之身
      旁，甚曾持以揮舞，其時被告甲○○手中木棍外觀完好，
      未有任何斷折此節，業據證人乙○○於偵查中以：伊在樓
      下，看到甲○○拿木棍揮舞，但沒有打到蔡明璋，伊後來
      到雜貨店時，有聽到木棍揮舞，伊聽到木棍敲擊到牆壁及
      身體的聲音，伊能分辨木棍打到牆或打到身體的聲音，是
      不一樣的，但沒有看到，伊在雜貨店時聽到木棍的聲音，
      當時木棍還沒斷，後來伊帶蔡明璋上樓去，甲○○走在伊
      前面，手拿著已斷掉的一截木棍等語證述綦詳。辯護人雖
      以證人乙○○亦為本案被告，不應以其證詞作為不利被告
      認定之依據，然有疑問者為，雖證人乙○○與被告甲○○
      間於本案中確實存有立場之衝突問題，被告甲○○與辯護
      人如認證人乙○○於偵查中所述不實，大可於本院審理時
      聲請其再行到庭作證，並依證人詰問程序凸顯其所言究竟
      有何顯不可信之處，詎被告甲○○與辯護人竟均捨此不為
      ，徒憑被告甲○○與證人乙○○之角色衝突關係，即欲逕
      為推論後者所言應不可採，實乏依據，況證人乙○○於上
      開陳詞間，未有任何直指被告甲○○即為持用木棍毆擊蔡
      明璋者之明確言語，倘其真有相害之心，何須如此隱晦，
      本案於偵查與本院準備、審理期間，證人乙○○早即於庭
      訊之間數次聽聞被告甲○○對其作出之眾多不利言語，諸
      如告知檢察官與本院蔡明璋曾遭證人乙○○以腳踹手推方
      式，致蔡明璋之頭部與牆壁多次發生碰撞，其時證人乙○○既已難期待被告甲○○將友善以對，如欲謀報復卸責，
      其所持證言又豈能如此保守和緩，基此，可見辯護人對證
      人乙○○憑信性之質疑，尚屬單方之揣測，難認確有根據
      。
（二）被告甲○○雖以前詞置辯，然即便其本人於偵查中亦不否
      認當時確曾拾起木棍在手，後於木棍斷折成兩截後，更曾
      將其中一截攜回蔡明璋住處之內，凡此情節亦與證人乙○○之上開描述大致吻合。被告甲○○甚自承該枝木棍當時
      只有伊曾碰過，自可確認該木棍於出現在1樓樓梯間後，
      以迄蔡明璋上樓返回住處之期間，均為被告甲○○所管領
      支配之物，未有他人曾向被告甲○○借用持有。惟就被告
      甲○○對於該枝木棍所作成之前後陳述綜合以觀，其最初
      於97年5月15日1時至1時27分之警詢中，僅坦承曾徒手握
      拳打蔡明璋之腹部4下而未曾持有兇器，並對員警提及之
      該木棍原至於何處，有無斷裂等問題，則均答以毫不知情
      ；至同日5時20分開始製作第2次警詢筆錄時，被告甲○○
      始再供稱伊確有手持四方形木棍阻擋蔡明璋不讓其接近乙○○之行為，更清楚表示該木棍係自1樓樓梯間取得，取
      得時木棍即已斷裂，經警追問何以第1次未對此作完整說
      明時，卻又只以「因為現在向警方承認有持木棍，所以才
      把原因說出來」等語含糊以對，難見其理。嗣於偵查中，
      被告甲○○在5月15日經檢察官訊問時，對木棍原先取出
      時是否已然斷裂此節，復稱：伊看到乙○○打蔡明璋，蔡
      明璋頭被撞樓梯間牆壁約3下後，就有一枝木棍掉下來，
      木棍是從一樓往二樓階梯的裡面掉出來，該木棍原本就有
      斷裂痕跡，拿起來就變成L型云云；更在同次偵訊之最後
      再表示其發現時木棍已折成兩段，詎於同年7月4日對相同
      問題竟又改陳：伊撿棍子起來時，該棍子就已經變成L型
      ，L 型的棍子並不是兩截的木棍，伊撿到木棍就拿在手上
      ，當時L型木棍還沒有斷成兩段，過沒多久，木棍就在樓
      梯間內斷成兩段，伊就拿手上的其中一段木棍上樓；再在
      同日偵訊後段重新答以：因蔡明璋被乙○○打，伊就發現
      地上有一枝木棍，伊撿起來時該木棍是L型，撿起來後木
      棍就瞬間斷成兩段云云。準此，被告甲○○既為是日自其
      站立於樓梯間發現木棍開始，乃至其與蔡明璋回至樓上住
      處為止，唯一對該枝木棍存有掌控能力之人，竟對木棍如
      何出現，出現之初棍身狀態為何等理當能輕易注意之相關
      事項，作出如上前後諸多矛盾之翻異陳述，甚對該枝木棍
      因何故斷折此一情形，提出木棍在樓梯間內瞬間斷成兩截
      此等明顯顯悖常理之說法，苟被告甲○○於拾起木棍之時
      未有任何揮動作為，該木棍豈會自行斷裂，若係其於發現
      木棍之時，木棍本身裂痕已甚嚴重，致亦不堪被告甲○○
      單純之拿取動作因而斷裂，據實表明此點絕不困難，被告
      甲○○解釋之時又何須詞窮，其反覆言詞之舉，明顯可知
      其必定有所隱瞞。
（三）被告甲○○另辯稱拿木棍阻擋蔡明璋之原意，係因當時不
      確定蔡明璋之意識是否清楚，故要蔡明璋站著想一想，等
      乙○○過來，再向乙○○求情，其阻擋蔡明璋係恐懼蔡明
      璋持刀在身，且基於不讓蔡明璋靠近之意。但查，被告甲○○表示蔡明璋當時可能攜有菜刀，故以木棍防身，卻未
      合理解釋其作此推論依據為何，僅以：蔡明璋過去有藏菜
      刀在口袋內之習慣，伊有摸到硬硬的東西，故認為是菜刀
      等語以為說明，姑不論菜刀究應如何單純藏於口袋之中，
      而得不未他人發現，倘被告真有此等感覺，逕行離去避免
      衝突毋寧更為明智，何須留於現場，果蔡明璋身懷刀具，
      其前先遭乙○○出手毆打之時，又怎能不持以報復，凡此
      俱徵被告甲○○前開所述純屬無稽，無從採信。再者，被
      告甲○○既對其與蔡明璋兩人身材力道本有差距此點不予
      爭執，更在本院審理時自忖如其真要打蔡明璋，一拳就不
      知蔡明璋飛到哪裡去了，可見兩人態勢之懸殊，則被告甲○○如欲避免蔡明璋不至於與其過於靠近，抑或為留住蔡
      明璋不欲其自行外出，僅須稍作相拉動作，應即可輕易達
      其目的，如此視之，其拾起該枝木棍之又有何等意義，被
      告甲○○不畏麻煩，捨單純出手阻攔，改拾地上木棍，更
      持續執斷落部分攜回蔡明璋住處擺放，所持如上解釋，孰
      能置信。至被告甲○○另辯稱員警對伊刑求此節，除經本
      院傳喚之證人即當時參與詢問被告甲○○與製作筆錄員警
      張安宏、謝政彬到庭明確否認外，由被告甲○○之警詢所
      述內容以觀，其固坦承有出手毆擊蔡明璋，然始終未承認
      曾有持用木棍揮打之行為，姑不論被告甲○○已難就其既
      與前開證人不存怨隙，員警有何理由甘冒濫權追訴刑責訴
      究之風險而故予陷害，且未另尋被告乙○○同為不正對待
      此點提出合理說明外，苟詢問員警真欲入被告甲○○於罪
      ，大可更予施壓，令被告甲○○一併承認其另有揮棍傷害
      之舉，豈有容任被告甲○○單就較輕之徒手毆打部分予以
      承認之理。被告甲○○另稱於偵查中檢察官亦曾對其說些
      奇怪的話，並叫伊反覆作出當時動作，命予配合方能還押
      返回看守所，惟如上述，被告甲○○前後陳述內容本即模
      糊不已，縱檢察官真有如此要求，無非亦屬釐清事實還原
      現場之必要偵查作為，與不正訊問尚屬有間，況被告甲○○亦坦承辯護人當時同在庭內，如檢察官確實涉有不法，
      辯護人又怎能視若無睹，可見被告甲○○前開所辯實屬匪
      夷所思，亦無可信。
（四）前述由被告甲○○於1樓樓梯間所拾起，後於斷裂後復為
      其帶回蔡明璋住處放置之木棍，據證人丁○○所述，係蔡
      明璋於案發前幾天從路邊撿回之物，先前都擺放於客廳之
      中，至5月13日12時許方由蔡明璋拿到1樓樓梯口放置，證
      人丁○○並明確表示，該枝木棍於蔡明璋拿走之時並無斷
      裂痕跡。上開木棍嗣於案發後經警方查得，木棍於扣入時
      斯時確已斷裂，其中一截係自蔡明璋住處1樓樓梯間電錶
      箱上方取出，另一截則擺放於蔡明璋住處客廳座椅之旁，
      而依卷附照片所示，兩截木棍之上非但各皆沾有數處血跡
      ，且均甚清晰明顯而屬肉眼可見，經警採樣後送往內政部
      警政署刑事警察局鑑定，更確認兩截木棍之上所採血跡DN
      A與蔡明璋DNA-STR型別相同，此型別在臺灣地區中國人分
      布機率預估為3.35乘10之負25次方，應可認定係蔡明璋之
      血液無誤，有該局97年6月12日刑醫字第0970075654號鑑
      驗書存卷可查。由是可知，該枝木棍拾回蔡明璋住處擺放
      未久後，即於5月13日12時許再由蔡明璋轉而擺置於1樓樓
      梯間，當時木棍外觀更屬良好而無斷折痕跡，以木棍上留
      存之蔡明璋眾多血點以觀，除可排除係蔡明璋因拿取不慎
      導致割傷所留之外，依血跡分散形式，多屬灑濺痕跡研析
      ，其既係由蔡明璋之身體所出，其傷口之呈現型態亦必甚
      為明顯，然依被告甲○○、乙○○於警詢、偵訊與本院準
      備、審理程序自承之部分以觀，其等於蔡明璋吸食強力膠
      經員警察覺之際，並未注意到蔡明璋已有何等外在傷勢，
      其時蔡明璋顯然尚未遭該枝木棍所傷，對照被告甲○○將
      木棍斷裂之一部拿至樓上擺置後，兩截木棍既已斷折分位
      二處，卻於扣得之後發現其上皆沾帶有蔡明璋之血跡，適
      足證蔡明璋之血液係於該枝木棍斷裂前，即在蔡明璋住處
      1樓樓梯間內沾染而上，承上分析，於前開期間內管領該
      木棍者既僅有被告甲○○一人，則蔡明璋血液移轉至木棍
      上時，自係處於被告甲○○持有該木棍期間之內而別無其
      他可能。
（五）蔡明璋送醫前曾口吐白沫並呼喊求救，表示胸口好疼無法
      呼吸，經送醫仍於97年5月15日5時55分宣告不治此情，除
      經證人丙○○、丁○○證述明確外，另有臺灣板橋地方法
      院檢察署97年6月27日97石甲字第238-2號相驗屍體證明書
      存卷可查，而蔡明璋死亡後為確認其死因，檢察官乃委請
      法務部法醫研究所之鑑定人曾柏元實施解剖複驗，確認得
      出蔡明璋左顴弓部、左臉頰各有一L型挫擦傷，大小2乘1
      公分，而左眼眶、左臉與左下頦之挫傷型態亦呈L型，因
      之造成左眼眶周圍、左嘴角外側臉部和左下頦部出現淤傷
      狀態，最大為7乘5公分，前開L型挫傷正可符合現場發現
      之木棒橫切面等鑑定意見，亦均可在該所前揭鑑定報告書
      相關記載中予以查得，連同卷附以該枝木棍外觀與蔡明璋
      上開傷勢相互比對之近照而作觀察，足見該木棍確曾與蔡
      明璋顏面前述部分發生接觸，蔡明璋之血液顯亦係於此時
      灑濺於木棍表面，該枝木棍既更在其後方生斷裂結果可見
      前述分析，則唯一之可能解釋自為當時手持木棍之被告甲○○，正以揮舞該木棍之方式，朝蔡明璋臉部猛力毆擊，
      除使蔡明璋因之受有如上傷勢外，亦導致該木棍於被告甲○○受反作用力所迫因而斷折。而由蔡明璋於解剖中發現
      其顱內小腦和腦幹有挫傷及蜘蛛膜下腔出血之狀況，配合
      前揭位於顏面部之體表外傷，與嘴唇之挫瘀傷，更可論定
      蔡明璋頭部所受鈍力是由前方往後，造成後方小腦和腦幹
      有對衝性挫傷出血，終因此等顱內出血狀況致蔡明璋中樞
      神經休克而死等鑑定人闡釋甚明之鑑定意見，益可徵蔡明
      璋之死，確與蔡明璋先前遭受木棍鈍力毆擊行為間存有相
      當因果關係。
（六）被告甲○○與其辯護人固辯稱蔡明璋於1樓樓梯間回至住
      處後，尚非立即出現異狀，待被告甲○○離去後至證人即
      同居友人丙○○聽聞蔡明璋於2樓客廳中呼喊，因而出面
      察看之時，其間更已過數個小時，是否尚有其他外力介入
      致蔡明璋最終死亡之結果，並非無疑。然查蔡明璋之死因
      既經鑑定人鑑定明確而如上述，於蔡明璋身上既未再見有
      其他致命傷勢，其顱內出血狀態所得歸因者，復僅為顏面
      存有明顯與扣得木棍揮擊所留痕跡相符之對應傷勢，如另
      有他人於該枝木棍經被告甲○○改放於該處2樓客廳座椅
      旁後，再行持以傷害蔡明璋，並造成上開致命傷勢，衡情
      該截木棍上之沾得血液，理應較仍置於樓梯間之另截木棍
      為多，然依卷附現場勘查照片可知，實情則為擺放於1樓
      樓梯間電錶箱上方之該截木棍上所沾血液，更較被告甲○○帶往蔡明璋住處擺置之另截木棍為多，據此足證蔡明璋
      絕無可能於回至住處後，再遭他人以被告甲○○攜回放置
      客廳內之該截木棍重施傷害，是以被告甲○○與辯護人之
      上述質疑尚難成立，至蔡明璋遭被告甲○○以木棍毆打後
      ，因之造成之顱內出血，以致最終導致中樞神經休克之過
      程，本無證據顯示必甚迅速，當亦不得逕以蔡明璋與被告
      甲○○一同上樓，間隔數小時後始生異狀送醫不治此情，
      遽為論斷蔡明璋死亡結果與被告甲○○先前持棍毆打行為
      不具關聯，至被告甲○○與辯護人辯稱該處空間狹小，無
      處揮舞木棍，且若當時被告甲○○確有持棍揮舞情節，附
      近之人應無漏看可能，然被告施以攻擊地點依上推論可知
      既在樓梯間內，其觀察情勢伺機下手本非有違情理，他人
      因之未能察見亦難謂必悖邏輯，況蔡明璋居住處之1 樓樓
      梯間空間雖非甚大，然即便不計中間立柱門寬至少已逾50
      公分，至樓梯階之深度亦達50至85公分，縱被告甲○○橫
      用木棍完整揮擊有其難度，其欲以直立手持作部分揮擊，
      或以棍端擊戳之方式施以傷害，仍非全無可能，被告甲○○及辯護人所提上開質疑，同亦難謂確有所據。參以被告
      甲○○經內政部警政署刑事警察局施以測謊鑑定，研判被
      告甲○○於問答中，回稱其「沒有拿木棍打蔡明璋」、「
      97年5 月13日沒有拿木棍打蔡明璋」之時，均呈現有不實
      之反應，研判被告甲○○對此並未完全說實話之測試結果
      ，既經該局97年12月25日刑鑑字第09 70196969 號函附鑑
      定書載述明確，更可證被告甲○○前開陳詞，均屬推諉之
      舉，要無可採。綜上各節，被告甲○○確有以木棍揮打毆
      擊蔡明璋臉部，致蔡明璋受有前載左側顏面挫瘀傷害之行
      為，該等鈍力所及，最終並導致蔡明璋顱內出血使中樞神
      經休克因而死亡等情，實無庸議。
（七）被告甲○○教育程度既為大專肄業，其智識自具一定水準
      ，於其揮動手中木棍，朝蔡明璋頭臉毆擊之時，除無可能
      對此將造成蔡明璋頭臉擦挫瘀傷之結果毫無認知，是以其
      猶仍為之之主觀意向自應評價為故意此點已甚明確外，被
      告甲○○既知悉所持者係木質方形木棍，本具一定硬度，
      客觀上應可預見如用以毆打他人，且係朝頭臉此等身體部
      分施以攻擊，顱內器官諸如小腦、腦幹，甚包括中樞神經
      系統在內，均有可能因此受到衝擊產生嚴重損害，進而損
      及受攻擊者之生命跡象，導致其死亡結果，被告甲○○雖
      因與蔡明璋間無何等直接糾紛與重大仇怨，其後更曾與被
      告乙○○偕蔡明璋回至2樓住處，未再揮棍為進一步之攻
      擊行為，故難認其於1樓樓梯間內對蔡明璋以木棍揮舞攻
      擊頭臉時，主觀上已對此將致蔡明璋於死一事存有預見，
      並有容任此等結果發生之意欲，而無從逕對之論以殺人罪
      名，然本案至少可確認被告甲○○無從諉稱其所施如上傷
      害行為，有導致蔡明璋死亡結果此點毫無預見可能，其竟
      仍疏未注意，猶施以前揭犯行，自應就蔡明璋最終之死亡
      事實，負擔加重結果犯之相關刑責。
（八）另由鑑定人確認之蔡明璋左肩胛骨外側部之L 型，大小為
      2.5 乘1.2 公分挫擦傷痕，及卷附照片所示該傷痕外觀與
      前述之木棍末端切面形狀吻合此點綜合判斷，該傷痕顯亦
      係被告甲○○持木棍猛戳蔡明璋左肩胛骨上開部位因而造
      成，被告甲○○對此自應同負其責。又於解剖時所確認之
      蔡明璋左下臂1處，左上臂2處呈斷續U字型，邊緣略顯焦
      痕之燙傷結果，與在蔡明璋住處現場扣案之打火機頭形狀
      顯屬吻合，此亦有解剖時攝得之比對照片可資參佐，被告
      甲○○空言否認此係因蔡明璋當時想要抽煙，於將打火機
      遞去之時，不慎掉落始成此傷，卻從未能對其既僅係在遞
      送打火機，何以打火機機頭已存有如此熱度，致蔡明璋遭
      到燙傷，及若係打火機頭單純掉落，蔡明璋手臂上之該等
      傷痕又怎能如此明顯，燙傷位置更達3處等疑問提出說明
      ，所辯自屬無稽，從而，蔡明璋臂上3處U型焦痕，必係被
      告甲○○以燒紅打火機頭緊壓烙印而成此情同可確認。綜
      上所述，本案事證明確，被告甲○○曾持扣案木棍揮擊戳
      打蔡明璋，繼持打火機頭燒燙蔡明璋左手臂成傷，其中以
      木棍對蔡明璋頭臉施以攻擊時，更因而導致其最終死亡結
      果，其傷害致死犯行，洵堪認定，應依法論科。
四、核被告甲○○所為，係犯刑法第277條第2項前段之傷害致死
    罪；被告乙○○所為，則係犯刑法第277條第1項之傷害罪。
    公訴意旨雖認被告乙○○所犯亦同於被告甲○○，而為傷害
    致死罪，然本院認並無證據可證其所施以之傷害行為態樣，
    於本案中具有任何足致蔡明璋於死之風險（詳見下述），且
    被告乙○○與被告甲○○間，亦無犯意聯絡、行為分擔之共
    同正犯關係，自無與被告甲○○併論傷害致死罪名之餘地，
    然此既與前開論定所犯之傷害罪間存有基本社會事實之同一
    關係，本院自仍得審理如前，並依刑事訴訟法第300條之規
    定，變更檢察官援引之起訴法條。被告甲○○前後對蔡明璋
    頭臉背部施以之揮棍敲打、擊戳，與以燒燙之打火機頭烙印
    蔡明璋手臂等所為傷害，既係於緊密時空內，基於單一傷害
    犯意實行之接續舉措，應論以接續犯之一罪即為已足。
五、爰審酌被告甲○○突見欺侮之機會，竟以如上手段對蔡明璋
    施以暴力攻擊，顯係基於虐待蔡明璋之惡劣心態，視法律禁
    止規範為無物，終致蔡明璋最後死亡之結果，且於犯罪後仍
    一再狡詞抗辯，不願坦承己身過錯，態度甚差，被告雖有緘
    默之基本權利，然並非可謂其得恣意說謊；及被告乙○○下
    手傷害，本係出於失望之情，且於犯罪後尚能坦承犯行，態
    度良好，及其造成之蔡明璋受傷結果等一切情狀，各自量處
    如主文所示之刑，就被告乙○○部分，另諭知易科罰金折算
    標準，以示懲儆，公訴人雖分別具體求刑被告甲○○15年、
    被告乙○○7年之有期徒刑，然就被告甲○○部分，本院業
    已斟酌如上之各項情狀，審度決定10年之有期徒刑期間即為
    適當，而就被告乙○○部分，公訴人求刑基礎亦與本院認定
    其所犯之單純傷害罪名有所不同，是其所請本院認均嫌過重
    ，尚難採認。至扣案之木棍與打火機，雖屬本案被告甲○○
    實行傷害行為時所用之物，然既非屬其所有，自不得宣告沒
    收，附此敘明。
六、臺灣板橋地方法院檢察署97年度偵字第23573 號就被告2 人
    所涉傷害犯行部分移送本院請求併辦，核與前經起訴及為本
    院論處被告2 人如上罪刑部分，本屬同一事實關係，本院自
    應併予審酌，附此敘明。
七、公訴意旨另以：被告甲○○除以木棍毆打蔡明璋外，另曾趁
    機以拳打腳踢方式毆打蔡明璋致其成傷，回至蔡明璋住處後
    ，復以塗抹鹽巴於蔡明璋手臂、口內傷口，及以大量鹽巴塞
    入蔡明璋口中方式，對其施以凌虐；又被告乙○○當時於蔡
    明璋欲返回2樓住處時，在樓梯口為阻止蔡明璋進入屋內，
    竟以手推倒蔡明璋，致蔡明璋撞擊樓梯間之牆壁，因而導致
    蔡明璋最後因頭部鈍性外傷，發生顱內出血，導致中樞神經
    性休克而死亡之結果。故認被告甲○○前開舉措同為其傷害
    行為之一部，而被告乙○○所涉犯者，則為刑法第277條第2
    項前段之傷害致死罪嫌等語。經查：
（一）公訴人認被告甲○○尚曾對蔡明璋施以前載傷害手段，無
      非係以其於警詢之自承內容，配合證人乙○○、丁○○之
      相關證述以為推論；另認被告乙○○就蔡明璋之死亡結果
      亦應負責部分，除係依蔡明璋經解剖鑑定證明之如上死因
      外，無非係以被告甲○○以證人身分證稱之：乙○○曾將
      蔡明璋踹至樓梯牆邊，更朝蔡明璋臉部正面出手，用手推
      蔡明璋臉部正面，致蔡明璋頭部撞牆，亦曾出腳踹踢致蔡
      明璋跌下樓梯；及證人丁○○之：伊看到乙○○用手推蔡
      明璋，蔡明璋好像是頭部右側邊撞到等證述內容，與被告
      乙○○於測謊之時，回答其沒有抓蔡明璋的頭去撞牆時，
      呈現不實反應之鑑定結果為其論據。訊據被告甲○○否認
      曾有徒手毆打蔡明璋之行為，辯稱其與蔡明璋間僅有輕微
      之肢體接觸；被告乙○○則雖坦承有傷害蔡明璋之行為已
      見於前，然堅決否認有何公訴人所指傷害致蔡明璋於死之
      罪嫌，辯稱：伊並無推蔡明璋頭部撞牆及踹踢行為，當日
      伊雖有推倒蔡明璋過，但蔡明璋應無撞到牆壁等語；被告
      乙○○之辯護人則為之辯稱：證人甲○○與乙○○之證詞
      前後多所歧異，已難率然採信，而蔡明璋後腦既未發現有
      任何之傷痕，自可排除其遭乙○○推往撞牆之可能，至乙○○雖未通過測謊，然此原不得作為認定其犯罪之唯一證
      據，本案應無從證明乙○○確有公訴人所指前述情節等語
      。
（二）按犯罪事實應依證據認定之，無證據不得認定犯罪事實，
      刑事訴訟法第154條第2項定有明文。次按認定不利於被告
      之事實，須依積極證據，苟積極證據不足為不利於被告事
      實之認定時，即應為有利於被告之認定，更不必有何有利
      之證據。又認定犯罪事實所憑之證據，雖不以直接證據為
      限，間接證據亦包括在內，然而無論直接或間接證據，其
      為訴訟上之證明，須達於通常一般人均不致有所懷疑，而
      得確信其為真實之程度，始得據為有罪之認定，最高法院
      30年上字第816號及76年臺上字第4986號判例意旨可資參
      照。
（三）被告甲○○固曾於警詢中坦承出手毆打蔡明璋，惟細繹其
      陳述內容，於97年5月15日1時起首次接受警詢時，其先係
      自承當時有徒手握拳打蔡明璋腹部約4下，詎至同日5時20
      分起第2次製作筆錄時，被告甲○○竟已改稱其毆打蔡明
      璋身體之部位為腹部及臉部，嗣後被告甲○○關此事項即
      再無任何自白舉動，準此，縱認被告甲○○之前後陳述均
      出於己身自由意志，單憑如此前後不一之陳述內容，亦無
      從斷定其有無朝蔡明璋臉部出手攻擊。至證人乙○○雖對
      被告甲○○曾用拳頭打蔡明璋臉部、頭、胸腹部等處乙情
      有所證述，惟證人乙○○既與被告甲○○間於本案中確實
      存有相左立場，復查無其他證據可供驗證其此部分之證詞
      是否為真，藉以完整擔保其真實性，自難執此單一證述遽
      認被告甲○○之前揭所為確係存在。至被告甲○○於警詢
      時雖始終承認有對蔡明璋腹部施以攻擊，惟經解剖鑑定，
      蔡明璋腹部皮膚並無外傷，其內亦無充積血水或其他異狀
      反應，即便被告甲○○真曾出手毆打蔡明璋腹部身體，蔡
      明璋既未因之成傷，就此當無併論傷害之餘。秉諸同理，
      本案證人丁○○雖證稱曾看見甲○○用小湯匙裝鹽巴灌蔡
      明璋，然既無證據可認被告甲○○藉此，甚或如公訴人所
      述方式，於塗抹鹽巴於蔡明璋身體其他部分傷口上時，確
      有導致蔡明璋加重原有或另生傷勢之結果，自無將被告甲○○此部分所為，同認屬其對蔡明璋所施傷害行為之理。
      至被告甲○○有無另以強暴方式使蔡明璋於此過程中，受
      迫行無義務之事，既查無相關證據可資佐證，此由證人丁○○回答之：（辯護人問：蔡明璋有何反應？）沒有，他
      那時就傻傻的，吸食強力膠已經茫茫了等語中，即可獲得
      印證，本院實亦無併予審究之可能。
（四）再就被告乙○○被訴傷害致死罪嫌部分而言，證人丁○○
      固於審理時證稱曾見到被告乙○○有用手推蔡明璋，致蔡
      明璋頭右側邊遭撞之行為，然查其於97年5月15日初次警
      詢與偵訊中，竟均未對前開情節有過任何描述，當檢察官
      問及其有無見到被告乙○○曾毆打蔡明璋時，證人丁○○
      更肯定答稱沒有，衡諸常情，人之記憶本應隨時間漸次經
      過而益發模糊，證人丁○○至本院作證時距案發之日既已
      甚久，其對前後經過之相關印象，竟可變得更為清晰，顯
      與前開經驗法則有所違背，證人丁○○既稱當時警詢與偵
      訊時因曾有喝酒故無印象，果此為真，其又怎能於事後再
      行回憶想起，其前開證述既與事理不符而存有明顯瑕疵，
      自無採信可能。至證人甲○○雖證稱曾見到被告乙○○有
      如上推撞踹踢蔡明璋，致蔡明璋頭部撞牆之行為，惟依證
      人甲○○所述，被告乙○○係以右手正面抓住蔡明璋臉部
      方式，將蔡明璋後腦杓撞向牆壁3次，其後為阻擋蔡明璋
      上2 樓，更曾推踢蔡明璋到2樓下1樓之樓梯轉彎處，致蔡
      明璋從2樓掉落1樓樓梯間轉彎處，後腦杓很大力地撞倒轉
      彎處水泥牆，倘此為真，蔡明璋之頭部後側理應出現一定
      傷勢，然鑑定人於解剖時卻未曾察覺任何之對應傷口，更
      無些微瘀血痕跡，若被告乙○○確曾施以前開傷害行為，
      何能致此。縱被告甲○○所述確符實情，依法務部法醫研
      究所上述鑑定報告書所載，蔡明璋之致死原因既係源自顏
      面部由前往後之鈍力攻擊，被告乙○○該等行為自亦難認
      與蔡明璋之死亡結果間存有因果關係。
（五）被告乙○○於內政部警政署刑事警察局接受測謊鑑定時，
      雖經研判其於問答中，回稱其「沒有抓蔡明璋的頭去撞牆
      」、「97年5月13日沒有抓蔡明璋的頭去撞牆」之時，呈
      現有不實之反應，推認被告乙○○對此亦未完全說出實話
      ，而有該局卷附之測謊鑑定書可為佐證，然本案既未有任
      何證據得另就被告乙○○確有以手抓蔡明璋之頭部撞牆一
      事予以積極證明，該項測謊鑑定結果，核僅係被告就否認
      犯罪之問答部分呈現不實之情緒波動反應而已，參諸最高
      法院91年度臺上字第359號判決所載意旨，自仍不得獨憑
      被告乙○○未通過測謊鑑定此一證據，逕為斷言其被訴事
      實必屬存在，及公訴人所指之傷害致死罪名確係成立。
（六）綜上所述，依卷存相關證據以為研析判斷，本案尚無證據
      顯示被告甲○○另有徒手毆打蔡明璋臉、頭、胸、腹，及
      以鹽巴灌食、塗抹傷口，導致蔡明璋成傷之其他舉動，而
      被告乙○○下手實行之傷害行為，更無可能對蔡明璋之死
      亡結果產生原因力。此外，復查無其他積極證據可資證明
      公訴人之前開指述為真，是被告甲○○就辯稱其未有以如
      上方式另行傷害蔡明璋，及被告乙○○所持除前開經論罪
      科刑之傷害事實部分外，蔡明璋之死與其並無關聯之相關
      辯詞，經核均屬可採，本應各對之另為無罪判決，然公訴
      人既認此部分與被告甲○○、乙○○前開經論處罪刑部分
      ，分別具有單純一罪與實質上一罪之關係，本院爰不另分
      別為無罪之諭知，附此說明。
據上論斷，應依刑事訴訟法第299條第1項前段、第300條，刑法
第277條第1項、第2項前段、第41條第1項前段，刑法施行法第1
條之1第1項、第2項前段，判決如主文。
本案經檢察官蘇振文到庭執行職務。
中    華    民    國    98    年    6     月    10    日
                  刑事第五庭審判長  法  官  胡堅勤
                                    法  官  林家賢
                                    法  官  盧軍傑
上列正本證明與原本無異。
如不服本判決，應於判決送達後10日內敘明上訴理由，向本院提
出上訴狀 (應附繕本) ，上訴於臺灣高等法院。其未敘述上訴理
由者，應於上訴期間屆滿後20日內向本院補提理由書「切勿逕送
上級法院」。
                                    書記官  周玉茹
中    華    民    國    98    年    6     月    10    日
附錄本案論罪科刑法條全文：
刑法第277 條：
傷害人之身體或健康者，處3 年以下有期徒刑，拘役或1,000 元
以下罰金。
犯前項之罪，因而致人於死者，處無期徒或7 年以上有期徒刑，
致重傷者，處3年以上、10年以下有期徒刑。


司法院資訊處製作；財團法人民間司法改革基金會備份。
